【裁判字號】    98,上,248
【裁判日期】    981229
【裁判案由】    塗銷土地所有權移轉登記
【裁判全文】
臺灣高等法院臺中法院民事判決           98年度上字第248號
上  訴  人  丙○○
訴訟代理人  李銘洲律師
被  上訴人  甲○○
訴訟代理人  甘龍強律師
複  代理人  涂芳田律師
被  上訴人  庚○○
被  上訴人  丁○○
被  上訴人  己○○
被  上訴人  辛○○
被  上訴人  戊○○
前列五人共同
訴訟代理人  涂芳田律師
上列當事人間請求塗銷土地所有權移轉登記事件，上訴人對於中
華民國98年5月26日臺灣南投地方法院98年度訴字第25號第一審
判決提起上訴，本院於98年12月15日言詞辯論終結，判決如下：
    主  文
上訴駁回。
第二審訴訟費用由上訴人負擔。
    事實及理由
一、上訴人方面
(一)、上訴人於原審起訴主張：
  1.緣上訴人曾於民國（下同）94年4月20日向原法院民事執行
    處93年度執字第5069號不動產拍賣事件，聲明投標坐落南投
    縣魚池鄉○○段308之1地號，地目旱，面積64199平方公尺
    土地之應有部分百分之46（下稱系爭土地），並於拍賣期日
    以最高價新臺幣（下同）226萬9千元得標。而因系爭土地為
    訴外人即原債務人黃浚銘（原名：黃俊坤）與訴外人王墻（
    已歿）、鄧慈雲、陳麗香、陳怡芳、陳淑芬所共有，經原法
    院民事執行處發函限期其餘共有人（含其繼承人）行使優先
    承買權後，被上訴人甲○○即系爭土地原共有人王墻之再轉
    繼承人之一，於原法院所定期限內之94年6月8日以其名義單
    獨向原法院民事執行處具狀表示願優先承買系爭土地，經原
    法院准予優先承買，並通知被上訴人甲○○繳納價款後，乃
    將投標保證金退還上訴人。惟查，被上訴人甲○○僅係就其
    被繼承人王世登而再轉繼承王墻之遺產，依法尚難認屬王墻
    之繼承人；況王墻死亡後其繼承人就王墻所有系爭土地之應
    有部分係公同共有，且迄未辦理分割繼承登記，則被上訴人
    甲○○亦應以全體繼承人名義或經全體繼承人同意，始得就
    系爭土地行使優先承買權。是被上訴人甲○○所為前開優先
    承買之意思表示，依法既非有效。從而，其基於此一優先承
    買權，而與黃浚銘間就系爭土地成立之買賣契約及所有權讓
    與之物權行為，依法均不生效力。又被上訴人甲○○就系爭
    土地所為優先承買權之行使既於法無效，則上訴人拍定之解
    除條件顯未成就，自未曾失效，即上訴人仍為系爭土地之買
    受人，與黃浚銘間之買賣契約仍屬有效存在，而屬該債務人
    之債權人。
  2.再者，被上訴人甲○○於其登記為系爭土地所有權人當日，
    即與被上訴人庚○○、丁○○、己○○、辛○○、戊○○（
    下稱被上訴人庚○○等5人）以買賣為原因，辦理所有權移
    轉登記手續，並於94年12月13日辦理所有權移轉登記完畢，
    顯見被上訴人庚○○等5人自始即知悉被上訴人甲○○向原
    法院民事執行處以行使優先承買權為由，而買受系爭土地一
    事。是被上訴人庚○○等5人於向被上訴人甲○○購買系爭
    土地時，理應知悉被上訴人甲○○尚未取得系爭土地所有權
    ，亦非土地之共有人，僅為原共有人王墻之再轉繼承人，自
    當可預見被上訴人甲○○係以公同共有人之一名義行使優先
    承買權之事實；況被上訴人庚○○係於系爭土地上耕作，其
    對於系爭土地之實際使用狀況及所有權共有情形，知之甚稔
    。其就訴外人乙○○係以系爭土地共有人即被上訴人甲○○
    名義向原法院民事執行處聲明優先承買一節，亦難諉為不知
    。則被上訴人庚○○等5人對於被上訴人甲○○以個人名義
    行使優先承買權，並據以向地政機關辦理登記為系爭土地所
    有權人有無效之事實，難謂為不知，渠等顯然具有惡意，應
    不受土地法第43條之保護。是被上訴人甲○○擅將非屬自己
    所有之系爭土地，無權處分而移轉所有權予被上訴人庚○○
    等5人，於未經原所有權人同意前，自不生效力，系爭土地
    所有權仍屬黃浚銘所有。
  3.上訴人既為黃浚銘之債權人，自得代位請求被上訴人甲○○
    及被上訴人庚○○等5人分別塗銷所有權移轉登記。為此，
    爰依民法第242條規定代位及第767條物上請求權之法律關係
    ，提起本訴，並聲明求為判命(1)被上訴人甲○○應將坐落南
    投縣魚池鄉○○段308之1地號土地（應有部分百分之46），
    於94年11月3日以拍賣原因所為所有權移轉登記予以塗銷。
    (2)被上訴人庚○○、丁○○、己○○、辛○○、戊○○應將
    前開土地（庚○○、丁○○、己○○、辛○○應有部分各為
    百分之10；被上訴人戊○○應有部分百分之6）於94年12月1
    3日以買賣原因所為所有權移轉登記塗銷之判決。
(二)、於本院補充陳述：
  1.按共有土地於未分割前，基於繼承土地共有權（應有部分）
    所生之優先購買權，乃屬全體繼承人公同共有之財產權，其
    行使仍應取得全體繼承人之同意（最高法院97年度台聲字第
    292號、96年度台抗字第614號、96年度台聲字第600號及95
    年度台再字第57號裁定意旨參照）。次按「繼承人有二人以
    上，其因繼承而享有之優先承購權，在未分割前，本屬公同
    共有，且應屬民法第八百廿八條第二項所謂「其他權利之行
    使」之一，倘有部分公同共有人積極表示不願，或逾期未表
    示而視為放棄優先承購權時，不用再通知其他公同共有人。
    」（司法院80年7月13日（80）廳民二字第0657號函附法律
    座談會研討結論意旨參照），循此意旨可知，公同共有人行
    使優先承買權之情形，應屬民法第828條第2項所謂「其他權
    利之行使」之一，此亦經學者謝在全於其民法物權論（中冊
    ）論述綦詳，而與首開最高法院晚近裁定意旨若合符節。原
    審逕自引用二十餘年前司法院民事廳（76）廳民二字第1884
    號函之見解，而排除民法第828條規定之適用，殊不知該函
    示法律意見係指分別共有之情形，要與本件係公同共有系爭
    土地應有部分有間。況被上訴人甲○○對被繼承人王墻生前
    所有系爭土地應有部分，僅有公同共有之權利，並無任何應
    有部分（持分），自難認其與系爭土地包含執行債務人黃浚
    銘在內之其他共有人維持分別共有關係，否則豈非肯認該被
    上訴人就系爭土地具有應有部分，而非僅具有公同共有權利
    而已，此將混淆分別共有與公同共有兩者之性質。
  2.第按公同共有人未經全體公同共有人同意，所為優先承買權
    之行使，不生效力，迭經最高法院95年度台抗字第597號、
    96年度台聲字第600號裁定揭櫫斯旨。雖被上訴人甲○○訴
    訟代理人引用最高法院65年度台上字第853號、66台上1530
    號判例，抗辯：共有人的優先承購權只有債權效力，沒有物
    權效力云云，惟依我國民法權威學者王澤鑑教授之最新民法
    物權教科書即認：民法第828條第2項所謂其他權利之行使，
    係指處分以外之其他權利，例如優先承買權之行使，其權利
    之行使應得公同共有人全體之同意，且依其引用之最高法院
    53年台上字第2717號判例亦謂：「時效利益之拋棄係處分行
    為之一種，公同共有人中一人未得全體共有人同意，向他人
    拋棄時效利益之意思表示者，依法即非有效」，此與公同共
    有物之處分方有債權行為有效，物權行為效力未定之情形顯
    屬有間。又優先承買權須經合法行使，方可能因其形成權之
    行使，而於其與出賣人間成立買賣契約。則被上訴人甲○○
    違反民法第828條規定，而以其公同共有人其中一人之個人
    名義所為優先承買權之行使，既非合法，自難認原執行債務
    人黃俊坤與被上訴人甲○○間業已就系爭土地達成買賣契約
    及物權移轉契約之意思表示合致。且執行法院就被上訴人甲
    ○○以個人名義行使優先承買之情形，誤認已符合行使優先
    承買權之要件，要屬其法律適用是否正確之範疇，實與執行
    法院是否發生意思表示錯誤無涉，更遑論探究其意思表示之
    撤銷權是否已逾法定除斥期間。實際上，此時執行法院根本
    毋須為任何意思表示，否則即與優先承買權所具形成權之性
    質不符，故原審所參考之最高法院97年度台上字第1071號判
    決即非無再研求之餘地。
  3.再被上訴人甲○○片面所為不合法之聲明優先承受，既於法
    不生效力，則原拍定之解除條件未成就，原拍定仍屬有效，
    乃執行法院誤認被上訴人甲○○得單獨行使優先承買權，而
    准予優先承買，並逕自退還保證人予上訴人於前，其所為退
    還保證金之行為於法不合，理應重新向上訴人追繳保證金及
    命限期繳納剩餘價款，始為正辦。況執行法院係被上訴人甲
    ○○於取得權利移轉證書，並得依執行法院之公文據以向地
    政機關辦理所有權移轉登記後，始發文命上訴人領回該保證
    金，自無由僅憑其違法退還保證金此舉，經上訴人領回一端
    ，即逕認上訴人與執行債務人間合意解除系爭買賣契約，是
    原審此部分理由顯有論理上之嚴重瑕疵。
  4.依被上訴人庚○○於原審98年5月12日言詞辯論期日之陳述
    可知，其自承於購買系爭土地之前即已在其上種植香蕉樹，
    且經訴外人乙○○告知系爭土地係法拍土地，並知悉乙○○
    並非系爭土地所有權人。則以被上訴人庚○○等5人從未曾
    與被上訴人甲○○洽談買賣，卻向所有權人以外之第三人乙
    ○○購買該土地，衡情若出賣人乙○○於買賣之初未詳予告
    知該筆土地取得之由來，被上訴人庚○○等5人焉有可能貿
    然與非所有權人間從事買賣之交易？再參酌被上訴人庚○○
    等5人於原審提出之買賣契約書，明確記載被上訴人庚○○
    等5人係向乙○○購買系爭土地（實際上係購買如該買賣契
    約書之附圖所示日後經分割後特定部分，而非系爭土地之應
    有部分而已），復佐以被上訴人甲○○曾於台灣南投地方法
    院檢察署95年度他字第541號偽造文書案件檢察官訊問時陳
    稱：系爭土地係由乙○○出售的等語（見該案95年7月12日
    訊問筆錄），顯見被上訴人庚○○等5人自始即係向乙○○
    買受系爭土地；而對照乙○○與被上訴人甲○○間於94年11
    月3日訂立之土地買賣契約書，其明確記載被上訴人庚○○
    等5人僅係乙○○指定登記之第三人，而其約定買賣價金498
    萬元，與被上訴人庚○○等5人及乙○○訂立之上開買買契
    約書約定買買價金若合符節，衡諸交易常情，乙○○若未事
    先與被上訴人庚○○等5人達成買賣條件之意思表示合致，
    其殊無可能將此交易條件直接記載於其與被上訴人甲○○間
    訂立之買賣契約書內。凡此俱見被上訴人庚○○等5人於被
    上訴人甲○○尚未完成系爭土地所有權移轉登記前，即已與
    乙○○間達成系爭土地買賣交易甚明，是其所辯：渠等係善
    意信賴系爭土地之所有權登記，始買受該土地云云，顯與實
    情不符。再考諸被上訴人庚○○於原審上開言詞辯論期日中
    ，就其究係向何人購買取得系爭土地一節，先係答稱係向乙
    ○○購買等語，嗣改稱係向甲○○購買等詞，其所為陳述顯
    互有出入之處。且其既陳明乙○○僅係系爭土地之仲介而已
    ，何以卻向該仲介土地之人購買系爭土地，而非直接向系爭
    土地所有權之登記名義人即被上訴人甲○○直購買？亦頗滋
    疑問，就此益見被上訴人庚○○等5人取得系爭土地所有權
    之過程，顯與交易常情大相逕庭，尤難逕認渠等係善意信賴
    該土地所有權之登記，而取得其所有權。至被上訴人庚○○
    等5人於本院提出之給付價金之證據資料，與渠等於原審提
    出之不動產買賣契約書第3條所載之付款條件各期付款情形
    有諸多不符之處。況渠等提出之活期存款交易明細，僅得證
    明該帳戶曾有提領款項之事實，尚難據此認定該提領之各筆
    款項，係被上訴人庚○○等5人給付乙○○系爭買賣價金之
    用。
  5.又查乙○○原係受被上訴人甲○○所託代理向執行法院聲明
    優先承買系爭土地，其間曾就原法院93年度執字第4971號（
    仁股）強制執行拍賣系爭土地原共有人鄧慈雲所有之應有部
    分百分之46部分，於上訴人投標拍定該筆土地應有部分後，
    亦代理以被上訴人甲○○名義向該院聲明優先承買，惟經該
    院於94年9月5日以其聲明優先承買違反民法第828條規定為
    由，裁定駁回其優先承買之聲明在案，嗣經乙○○代為向該
    院陳明請求給予補正優先承買拍賣共有土地，復經法院發文
    函覆礙難准許等旨等情，足見乙○○於本件執行法院通知被
    上訴人甲○○繳納買賣尾款前，即已明確知悉其優先承買之
    意思表示，已有違反民法第828條規定之處，是其就被上訴
    人甲○○移轉登記取得系爭土地應有部分百分之46所有權，
    具有無效原因一事，實難諉為不知，自無援引土地法第43條
    規定，主張善意信賴該土地登記之餘地。又該買受人指定為
    移轉登記名義人之被上訴人庚○○等5人，本非與系爭土地
    原登記所有權人即被上訴人甲○○直接從事買賣交易之買受
    人，亦無從主張善意信賴土地登記，而取得該土地所有權。
二、被上訴人方面
(一)、被上訴人於原審則以下列情詞置辯：
  1.被上訴人甲○○於原審以：查系爭土地於原法院93年度執字
    第5069號強制執行拍賣時，王墻雖仍登記為系爭土地之共有
    人，但王墻早已去世，系爭土地之應有部分為其繼承人所有
    ，而被上訴人甲○○既為王墻之再轉繼承人，則被上訴人為
    系爭土地共有人之一，其據土地法第34條之1第4項規定行使
    優先承購權，自無不符。又被上訴人甲○○既係以其為土地
    共有人之一，行使共有人上開法條所規定之權利，而非就其
    與其他繼承人公同共有王墻所遺之應有部分，為處分或行使
    權利，自無民法第828條第2項規定之應得公同共有人全體同
    意之問題。況此與上開土地法規定係為簡化共有關係意旨，
    亦不相符。又縱認行使優先承購權應得全體公同共有人之同
    意者，則參照71年台上字第5051號判例意旨，行使優先承購
    權之他共有人，與出賣應有部分之共有人間，所成立應有部
    分之買賣契約，亦非無效。再者，倘認被上訴人就系爭土地
    無優先承購權者，而原法院執行處誤認有優先承購權者，自
    可視為意思表示內容之錯誤，且原法院執行處係有過失，仍
    不得撤銷其認可優先承購之意思表示。況其認可被上訴人甲
    ○○行使優先承購權已逾1年，則其縱有撤銷權，亦因除斥
    期間屆滿而消滅。故被上訴人甲○○於執行法院拍賣系爭土
    地時，因行使共有人之優先承購權，而取得系爭土地所有權
    ，乃合法有效等語置辯。
  2.被上訴人庚○○等5人則以：
    依上訴人所提出之移轉土地登記簿謄本之記載，被上訴人係
    甲○○為系爭土地共有人，渠等係善意信賴該記載，而向被
    透過乙○○購買系爭土地，並已付清價金、辦畢所有權移轉
    登記，自應受善意受讓規定之保護，是渠等業已合法取得系
    爭土地所有權。再者，系爭土地於原法院93年度執字第5069
    號強制執行事件拍賣時，上訴人固為出價最高之得標人，惟
    原法院民事執行處始終未曾准由上訴人買受系爭土地，則上
    訴人與原債務人黃浚銘間是否已成立買賣契約？其對於黃浚
    銘之債之關係是否有效存在？均非無疑。又縱認上訴人與黃
    浚銘間之買賣契約已有效成立，被上訴人甲○○係無權處分
    系爭土地者，然渠等係自讓與人即被上訴人甲○○善意受讓
    取得系爭土地，已合法取得系爭土地所有權，則原所有權人
    黃浚銘對渠等即無任何權利可資主張，自無行使或怠於行使
    其權利可言，是上訴人主張代位黃浚銘請求渠等塗銷土地所
    有權移轉登記，顯無理由等語，資為抗辯。被上訴人並均聲
    明求為：駁回上訴人於原審之請求。
(二)、於本院補充抗辯：
  1.被上訴人甲○○於本院補陳略以：
  (1)被上訴人甲○○係以其為系爭土地共有人之一，行使共有人
    依土地法第34條之1所規定之權利，而優先承買權不是原來
    公同共有持分權利的處分，所以沒有需要登記才能處分之規
    定。且被上訴人甲○○行使優先承購權之結果，對於其與其
    他繼承人公同共有之王墻所遺系爭土地所有權應有部分百分
    之46並無任何影響，亦即對於該公同共有之權利既無任何變
    動，自無民法第828條第2項所規定應得公同共有人全體同意
    之問題。況倘認被上訴人甲○○行使優先承購權應得公同共
    有人全體同意，則只要共有人中有不願行使優先承購權者，
    他公同共有人即無從行使，則土地法第34條之1第4項規定簡
    化共有關係之目的即無從達成。
  (2)按原審所引司法院76年2月20日（76）廳民二字第1884號函
    ，係就台灣台南地方法院法律座談所表示之意見。而該法律
    問題所討論之子、丑、寅、卯等繼承人公同共有被繼承人所
    遺之土地應有部分，與本件被上訴人甲○○、訴外人王癸丑
    等繼承人公同共有被繼承人王墻所遺之土地應有部分，完全
    相同，上訴人指稱上開函示意見係指分別共有之情形，與本
    件公同共有系爭土地應有部分云云，自屬誤會。至最高法院
    雖有判決認土地之所有權應有部分由數人公同共有時，於該
    土地其他所有權應有部分之優先承購權，應經公同共有人全
    體同意方得行使，然此顯忽略優先承購權行使之結果，對於
    公同共有之權利並無任何影響，原非公同共有權利行使之問
    題，且上開見解之結果有違土地法第34條之1第4項規定簡化
    共有關係之立法本旨，則原審不採該見解，自無違誤可言。
  (3)另依最高法院97年台上字第1071號判決案例，向執行法院聲
    明優先承購者，並非拍賣土地、建物之共有人執行法院准其
    優先承購，該判決並未認定其優先承購之意思表示，或執行
    法院代執行債務人所為同意其優先承購之意思表示為無效。
    則本件被上訴人甲○○為拍賣土地之共有人，縱使其表示優
    先承購未得其他公同共有人同意，其意思表示自無因之而無
    效之理；此參照最高法院71年台上字第5051號判例意旨，該
    項意思表示為有效，尤無可疑。而縱執行法院准被上訴人甲
    ○○優先承購係有瑕疵，但該意思表示既未經撤銷，但該意
    思表示既未經撤銷仍屬有效，自不生塗銷基於該買賣所為之
    產權移轉登記之問題。
  (4)再依最高法院65年度台上字第853號、66年台上字第上1530
    號判例，共有人的優先承購權只有債權效力，沒有物權效力
    。至上訴人主張交易與常情不符一節，與所謂善意或惡意無
    關。土地現在是被上訴人庚○○在耕作。本件應該是兩個買
    賣契約，證人乙○○與被上訴人庚○○等人間的買賣契約交
    易是真實的，細節處理與約定不符，與是否善意或惡意無關
    。證人乙○○於本院有證述說以前有交易過，他信任被上訴
    人庚○○很老實，也確定過戶後付錢，這很正常。縱認被上
    訴人甲○○之行使優先承購權係有瑕疵，但被上訴人甲○○
    或向甲○○購買系爭土地所有權應有部分之其餘被上訴人，
    均非法律專家，自無從知悉。至上訴人所陳被上訴人甲○○
    與其餘被上訴人，透過訴外人乙○○買賣系爭土地所有權應
    有部分等情，均不足以證明被上訴人知悉所謂瑕疵之問題。
  2.被上訴人庚○○等5人於本院補陳略以：
  (1)伊等是向乙○○買地，而且也不知道有優先購買權的爭議，
    也不知道是行使優先承買的。不動產買賣契約有兩個，在物
    權的變動上直接由被上訴人甲○○做變動給被上訴人庚○○
    等人。即被上訴人甲○○與乙○○的不動產契約是94年11月
    3日訂立的；乙○○與被上訴人庚○○等5人的買賣契約是在
    94年12月15日訂立的；被上訴人庚○○與被上訴人甲○○的
    物權移轉契約，確實是被上訴人甲○○、被上訴人庚○○等
    5人訂定的。乙○○與被上訴人庚○○等5人的買賣契約是事
    後補定的，所以日期在後。
  (2)另上訴人說被上訴人庚○○於買受系爭土地之前就有耕作是
    錯誤的，伊等是買了之後才耕作的。又上訴人一再說被上訴
    人庚○○是人頭不實在，因為被上訴人庚○○等5人確實有
    繳錢，現在土地也是由伊等使用收益，伊等為善意的第三人
    。至上訴人所主張被上訴人給付乙○○之價金與契約有所差
    距，但此種差距於實際買賣土地過程中並非少見，而實際上
    伊等確實依照契約給付買地之價金，並提出相關證據可證。
    因此上訴人主張被上訴人非善意取得顯無理由。
三、原審經審酌兩造所提出之攻擊防禦方法後，認被上訴人甲○
    ○向原法院民事執行處以個人名義所為之優先承買系爭土地
    之應有部分之意思表示，係屬有效；其與訴外人即債務人黃
    浚銘間因而成立有效之買賣契約、及為合法之所有權讓與行
    為。而被上訴人庚○○等5人自有權處分之所有權人即被上
    訴人甲○○受讓取得系爭土地，亦為合法有效。並據此認上
    訴人與黃浚銘間並無買賣關係存在，無權依代位關係請求行
    使黃浚銘對被上訴人之任何權利，進而認上訴人主張基於黃
    浚銘之債權人身份代位請求被上訴人甲○○、被上訴人庚○
    ○等5人，應將系爭土地分別於94年11月3日及94年12月13日
    以拍賣及買賣為原因所為之所有權移轉登記予以塗銷，均為
    無理由，據此駁回上訴人於原審之請求。上訴人對於原審上
    開判決結果聲明不服，提起上訴，求為：(一)原判決廢棄。(二)
    被上訴人甲○○應將坐落南投縣魚池鄉○○段308之1地號土
    地（應有部分百分之46），於94年11月3日以拍賣原因所為
    所有權移轉登記予以塗銷。(三)被上訴人庚○○、丁○○、己
    ○○、辛○○、戊○○應將前開土地（被上訴人庚○○、丁
    ○○、己○○、辛○○應有部分各為百分之10；被上訴人戊
    ○○應有部分百分之6）於94年12月13日以買賣原因所為所
    有權移轉登記塗銷。(四)第一、二審訴訟費用由被上訴人負擔
    。被上訴人則均答辯聲明：(一)上訴駁回。(二)第二審訴訟費用
    由上訴人負擔。
四、經原審整理兩造不爭執之事實如下（見原審卷第91-92頁）
    ：
(一)、上訴人曾於94年4月20日向原法院民事執行處93年度執字第5
    069號不動產拍賣事件，聲明投標系爭土地，並於拍賣期日
    以最高價226萬9千元得標，因系爭土地為黃浚銘與王墻（已
    歿）、鄧慈雲、陳麗香、陳怡芳、陳淑芬共有，前經原法院
    民事執行處發函限期由該其餘共有人（含其繼承人）行使優
    先承買權。
(二)、被上訴人甲○○為系爭土地原共有人王墻之再轉繼承人之一
    ，於原法院所定期限內之94年6月8日以其名義單獨向原法院
    民事執行處具狀表示願優先承買系爭土地，復經原法院准予
    優先承買，並通知被上訴人甲○○繳納價款後，將投標保證
    金退還上訴人。
(三)、系爭土地於94年11月3日以94年10月27日之拍賣為原因移轉
    登記為被上訴人甲○○所有，被上訴人甲○○與被上訴人庚
    ○○等5人以94年11月3日之買賣為原因，並於94年12月13日
    辦理所有權移轉登記完畢，被上訴人戊○○應有部分百分之
    6，被上訴人庚○○、丁○○、己○○、辛○○應有部分各
    為百分之10。
(四)、上訴人曾於95年告訴被上訴人甲○○偽造文書，經臺灣南投
    地方法院檢察署檢察官於95年8月9日以95年度偵字第3269號
    為不起訴處分，上訴人聲請再議，經臺灣高等法院臺中分院
    檢察署於95年9月19日以95年度上聲議字第1186號駁回再議
    確定。
五、本院得心證之理由：
(一)、上訴人主張：共有土地於未分割前，基於繼承土地共有權所
    生之優先承買權係屬全體繼承人公同共有之財產，其行使應
    得全體公同共有人之同意。依此，執行法院為不動產之拍賣
    ，於拍定後通知共有人於其限內為願否優先承買之表示，倘
    有共有人業已死亡，其繼承人於其遺產分割前就該被繼承之
    遺產既為公同共有之關係，則對於執行法院所為行使優先承
    買權之表示，應依全體公同共有人之名義或經全體公同共有
    人之同意方得為之，否則其所為優先承買之表示即屬無效，
    本件被上訴人甲○○雖曾向執行法院行使優先承買權，但其
    僅其個人名義單獨行使，並未與其餘公同共有人共同為之，
    已違反民法第828條第2項之規定，其優先承買之聲明於法不
    生效力，故上訴人原拍定仍屬有效，執行法院誤認被上訴人
    甲○○得單獨行使，而准予其承買，並逕自還保證金予上訴
    人，其所為退保證金之行為於法不合。再依上訴人庚○○、
    丁○○、己○○、陳雅玲、戊○○等五人所提出之土地買賣
    契約書及不動產買賣契約書之所載內容觀之，可知甲○○當
    初係將其自執行法院執拍賣程序取得之系爭土地應有部分出
    售予乙○○，並約定將該土地應有部分所有權利轉登記予買
    受人乙○○指定之庚○○等五人，而乙○○原係受被上訴人
    甲○○委託代理向執行法院聲明優先承買系爭土地，且乙○
    ○於執行法院另案就原土地共有人鄧慈雲所有之系爭土地應
    有部分為強制執行拍賣時，亦曾代理被上訴人甲○○一人之
    名義向執行法院聲明優先承買，但經該院以94年9月5日以其
    聲明優先承買權違反民法第828條規定為由，裁定駁回其聲
    明在案，是乙○○於本件執行法院通知被上訴人甲○○繳納
    買賣價金之前即已知悉甲○○優先承買之聲明於法不生效力
    ，其非屬善意之第三人，自無援引土地法第43條規定主張善
    意信賴登記之餘地，則由乙○○指定之移轉登記名義人即被
    上訴人庚○○等五人，亦無從主張善意信賴土地登記而取得
    系爭土地應有部分之所有權等語。
(二)、被上訴人甲○○則抗辯稱：伊雖與王墻之其他繼承人公同共
    有王墻所遺留之系爭土地應有部分即百分之四十六，但其行
    使優先承買權，係以其為該土地共有人之一，行使共有人依
    土地法第34條之1第4項、第5項所規定之權利，並非就其與
    他繼承人公同共有王墻所遺之應有部分，為處分或行使權利
    ，亦即被上訴人甲○○行使優先承買權之結果，對王墻所遺
    留之應有部分百分之四十六並無任何影響，應無違反民法第
    828條第2項之規定，否則只要王墻之共同繼承人中有一人不
    願行使優先承買權，其他公同共有人即無從行使優先承買權
    ，將使土地第34條之1第4項簡化共有關係之立法目的無法達
    成，顯不符該條之立法本旨。況縱認行使優先購買權應得全
    體公同共有人之同意，且本件被上訴人甲○○個人就黃俊銘
    （原名黃俊坤）名下之系爭土地之應有部分，並無優先承買
    權，然執行法院誤認被上訴人甲○○有優先承買權而認可其
    承買之意思表示，依民法第88條第2項規定，亦屬意思表示
    內容之錯誤，而執行法院就被上訴人甲○○優先承買權之有
    無，係本於其職權而為認定，縱認定有誤，亦屬過失所致，
    依民法第89條第1項規定，執行法院仍不得撤銷其認可優先
    承買權之意思表示。退步言之，縱認執行法院有撤銷權，亦
    因其意思表示之錯誤，迄未經執行法院撤銷，其意思表示之
    撤銷權亦已逾一年之除斥期間而告消滅。從而，被上訴人甲
    ○○向執行法院為優先承買之意思表示，為合法有效，甲○
    ○與執行債務人因而成立之買賣契約亦屬合法有效，故縱使
    認執行法院准被上訴人甲○○優先承買係有瑕疵，其意思表
    既未經撤銷，即仍屬有效存在，自不生塗銷產權移轉登記之
    問題。
(三)、被上訴人庚○○等五人則抗辯稱：渠等買受系爭土地時，被
    上訴人甲○○確係系爭土地之共有人，權利範圍為百分之四
    十六，渠等係善意信賴土地登記簿上之記載，而購買系爭土
    地，並已付清價金、辦畢所有權移轉登記，自應受善意受讓
    規定之保護。再者，系爭土地於原法院93年度執字第5069號
    強制執行事件拍賣時，上訴人固為出價最高之得標人，惟原
    法院民事執行處始終未曾准由上訴人買受系爭土地，則上訴
    人與原債務人黃浚銘間是否已成立買賣契約？其對於黃浚銘
    之債之關係是否有效存在？均非無疑。且渠等係單純出錢買
    受系爭土地之應有部分，並已取得所有權移轉登記，縱認上
    訴人與黃浚銘間之買賣契約已有效成立，被上訴人甲○○係
    無權處分系爭土地，然渠等既係善意相信甲○○土地之登記
    而受讓取得系爭土地之應有部分，自受土地法第43條之保護
    ，原所有權人黃浚銘對渠等應無任何權利可資主張，自無怠
    於行使其權利之可言，上訴人主張代位黃浚銘請求渠等塗銷
    土地所有權移轉登記，顯無理由等語。故本件所應審究者乃
    被上訴人甲○○行使之優先承買權是否已得其他公同共有人
    之同意？訴外人黃浚銘對其有無債權存在？有無怠於行使權
    利？上訴人主張代位權訴請塗銷被上訴人甲○○就系爭土地
    於94年11月3日以拍賣為原因所為之所有權移轉登記予以塗
    銷及請求被上訴人庚○○等五人應將前開土地於894年12月
    13日以買賣為原因所為之所有權移轉登記是否有理由？
(四)、經查，系爭土地共有人之一王墻係於63年1月21日死亡，其
    子女原有長子王癸丑、次子王世登（已於83年10月2日死亡
    ）、三子王東海（民國10年12月17日歿）、四子王中容（日
    據時代大正15年7月8日死亡）、五子王登讚、長女黃王貳賀
    、次女黃貳參、三女何王自然等人，但因王東海、王中容於
    繼承前即已亡故，且無子嗣，故無繼承之問題。另次子王世
    登死亡時間係在王墻之後，其遺產（含前開共有土地應有部
    分之繼承權）原應由有妻陳珠、養子王長局（已於85年4
    月20日死亡）、長子王富正、長女即被上訴人甲○○、次女
    王新錦、三女王新粧等人共同繼承，但因王長局已於85間亡
    故，故關於王長局部分應由其繼承人即訴外人王張對、長子
    王志維、次子王志育共同繼承（各繼承人系統表及戶籍謄本
    見南投地方法院93年執字第5069號所附），從而王墻死亡後
    ，其繼承人計包括直系血親卑親屬：王富正、王癸丑、王登
    讚、黃王貳賀、黃貳參、何王自然等六人及再轉繼承人陳秀
    珠、王富正、甲○○、王新錦、王新粧及王張對、王志維、
    王志育等人，合先敘明。
(五)、按關於公同共有物之處分及其他權利之行使，除其公同共有
    關係所由規定之法律或契約另有規定外，固應得公同共有人
    全體之同意（民法第八百二十八條第二項）。惟在實例上，
    公同共有人僅存二人，一人所在不明，無法取得其同意，則
    其餘一人得就公同共有物之全部行使其權利（參照司法院院
    字第一四二五號解釋），或公同共有物被一部分公同共有人
    為移轉物權之處分，事實上無法得該為處分行為之公同共有
    人之同意，以請求救濟，此時亦得由處分行為人（包括同意
    處分人）以外之公同共有人全體之同意行使公同共有物之權
    利，最高法院三十二年上字第一一五號、三十七年上字第六
    九三九號判例及79 年台上字第2249號判決意旨參照。查本
    件系爭土地原為執行債務人黃浚銘與王墻（已歿）、鄧慈雲
    、陳麗香、陳怡芳、陳淑芬所共有，嗣黃浚銘名下所有之系
    爭土地應有部分百分之四十六，遭台灣土地銀行向法院聲請
    強制執行，於94年4月20日由上訴人向執行法院聲明投標，
    執行法院遂依土地法第34條之1第4項之規定，限期發函通知
    其餘共有人是否行使優先權，其中被上訴人甲○○於執行法
    院所定期限內之94年6月8日，以其個人之名義單獨向原法院
    執行處具狀表示願優先承買，而執行處於被上訴人甲○○行
    使優先承買權後，即發函通知王墻之其餘繼承人王富正、王
    癸丑、王登讚、黃王貳賀、黃貳參、何王自然、陳秀珠、王
    新錦、王新粧、王張對、王志維及王志育於文到十日內，向
    該院表示是否願意照上訴人投標之金額行使優先承買權，如
    逾期未表示者即視為放棄，因王富正等其餘繼承人均逾期未
    表示行使優先承買權，原法院執行處乃通知被上訴人甲○○
    繳納尾款及函查應負擔之土地增值稅，此亦經本院核閱執行
    卷無訛，是其餘公同共有人既均不願行使優先承買權，客觀
    上已不可能得他公同共有人之同意或以全體公同共有人之名
    義共同向執行法院為優先承買權之表示，是本件事實上既存
    有其他公同共有人不能行使優先承買權之例外情況存在，其
    餘繼承人就被上訴人甲○○行使優先承買權亦從未向執行法
    院為反對或異議之表示，而由原公同共有人之一之被上訴人
    甲○○行使優先承買權，與土地法第34條之1第4項減少共有
    之立法目的亦無違背，原法院執行處因之准由被上訴人甲○
    ○優先承買黃浚銘名下之系爭土地應有部分百分之四十六，
    並於被上訴人甲○○繳納價款後，據以核發權利移轉證書，
    並將投標保證金退還予上訴人，自難逕謂為無效之拍賣或於
    法不生效力。
(六)、再查，強制執行法上之拍賣應解釋為買賣之一種，即以債務
    人為出賣人，拍定人為買受人（執行法院為代債務人出賣之
    人），此在執行法院通知優先承買權人是否優先承買，經優
    先承買權人表明優先承買，執行法院即予同意優先承買之情
    形亦然。此際即應認優先承買權人與執行法院間就買賣標的
    物及價金已意思表示合致，並基此債權契約，進而為移轉所
    有權登記之物權行為。而因執行法院於拍賣公告時已加註優
    先承買權人有優先承買之權，則執行法院於開標時雖宣示上
    訴人「得標」，然其意乃為倘優先承買權人確定不行使優先
    承買權時，即與上訴人成立買賣契約之意，此亦為投標人閱
    覽拍賣公告時所知悉，是以在有優先承買權人之拍賣，執行
    法院開標時，並非即為執行法院與投標人訂立買賣契約之時
    點（最高法院97年度台上字第1071號裁判參照）。而本件系
    爭土地應有部分於原法院民事執行處定於94年4月20日拍賣
    ，業於94年3月24日之拍賣公告上載明：「八、其他公告事
    項：（五）拍賣之土地係拍賣不動產所有權應有部分權。債
    務人未現實占有，拍定後不點交，惟共有人有優先承買權，
    拍定後，如依法准由優先承買權人優先承購時，所繳保證金
    無息退還。」此有拍賣公告附於原法院93年度執字5069號執
    行卷內可佐，並經本院依職權調閱上開執行卷宗查閱屬實，
    是原法院民事執行處係於系爭土地之優先承買權人確定不行
    使優先承買權時，始與上訴人成立買賣契約，此當為上訴人
    閱覽拍賣公告時所知悉，故原法院民事執行處於開標時雖宣
    告上訴人得標，但並非即與上訴人訂立買賣契約。而執行法
    院得否准由被上訴人甲○○一人行使優先承買權，係屬對執
    行程序是否合法及得否聲明異議之問題，在執行程序未被撤
    銷前，仍具有效力。本件上訴人對執行處前開准予被上訴人
    甲○○承買之程序請求予以撤銷並聲明異議，復經執行處法
    官於以拍賣程序業已終結及甲○○行使優先承買權並無違誤
    為由，據以駁回上訴人異議之聲明，此亦有執行處96年12月
    26日函文一份附於前開執行卷內可佐，可見甲○○向執行處
    承買系爭土地之應有部分，並非無效之買賣行為，則在買賣
    契約當事人未有任何依法為撤銷之意思表示前，自不影響被
    上訴人甲○○與黃浚銘間透過原法院民事執行處之拍賣程序
    所訂立之買賣契約及物權移轉行為之效力。至上訴人原先之
    投標，縱認與黃浚銘已成立買賣關係，惟在甲○○行使優先
    承買權並與黃浚銘成立買賣契約，既應視為解除條件已成就
    而確定不發生買賣之效力，上訴人與黃浚銘間即無買賣之關
    係存在。
(七)、又查，拍賣之不動產，買受人自領得執行法院所發給權利移
    轉證書之日起，取得該不動產所有權，強制執行法第九十八
    條第一項前段定有明文。再基於強制執行而取得不動產物權
    者，乃屬民法第759條定之範圍，一經法院發給所有權移轉
    證書，即發生取得不動產物權之效力，倘非更予處分，則不
    以登記為生效要件（最高法院56年台上字第1898號判例意旨
    、94年台抗字第474號裁定意旨參照）。查本件原法院民事
    執行處於被上訴人甲○○繳足價金後，業於94年11月1日核
    發權利移轉證書予甲○○，並發函南投埔里地政事務所塗銷
    系爭土地之查封及抵押權登記，而經南投埔里地政事務所於
    94 年11月1日依法辦理塗銷登記，且已於94年11月3日辦理
    所有權移轉登記予甲○○名下，此有土地登記簿謄本及前開
    執行卷足參，依前開條文規定，本件被上訴人甲○○於取得
    權利移轉證書之日起，既即已取得係爭土地應有部分百分之
    四十六之所有權，其依法自得處分其其名下之土地應有部分
    ，縱事後甲○○再將系爭土地之應有部分登記在陳金鏞等之
    名下，亦屬有權處分之行為，不生無權處分之問題。而被上
    訴人陳金鏞等人依買賣之原因而取得系爭土地之應有部分，
    在本件拍買程序未被撤銷前，亦具有法律上之正當依據，黃
    浚銘與被上訴人甲○○間之買賣關係既仍屬存在，黃浚銘對
    被上訴人甲○○或庚○○等五人又何來塗銷請求權之債權可
    資行使？黃浚銘又有何怠於行使權利之可言？上訴人又如何
    能代位黃浚銘提起本件塗銷所有權移轉登記之訴？況原法院
    民事執行處開標宣告上訴人得標，並非即與上訴人成立買賣
    契約，上訴人與黃浚銘間實際上並未透過原法院民事執行處
    而成立買賣契約，而原法院民事執行處於准許被上訴人甲○
    ○承買後之94年11月25日、95年5月17日亦以投院霞93執孝
    字第5069號通知上訴人領回保證金，上訴人亦於95年5月24
    日領回保證金，此有通知書二件及原法院發還民事強制執行
    案款領款收據一紙附於原法院93年度執字第5069號強制執行
    卷內可佐，是上訴人與黃浚銘間縱一度成立買賣契約，亦因
    甲○○行使優先承買權而視為解除條件成就，而確定不發生
    買賣之效力，上訴人與黃浚銘間既無買賣關係存在，上訴人
    更無從依代位求行使黃浚銘對被上訴人之權利。
(八)、綜上，被上訴人甲○○以其個人名義向原法院民事執行處所
    為優先承買之意思表示，經原法院民事執行處發發函通知王
    墻其餘繼承人王富正、王癸丑、王登讚、黃王貳賀、黃貳參
    、何王自然、陳秀珠、王新錦、王新粧、王張對、王志維及
    王志育等人如有意行使優先承買權，應於文到10日內向執行
    處行使，但因其餘公同共有人均不願行使優先承買權，客觀
    上自不可能期待他公同共有人為同意或由全體公同共有人向
    執行法院為優先承買權之表示，渠等就被上訴人甲○○行使
    優先承買權，又從未向執行法院為反對或異議之表示，則執
    行處准由被上訴人甲○○優先承買黃浚銘名下之系爭土地應
    有部分百分之四十六，並於被上訴人甲○○繳納價款後，據
    以核發權利移轉證書，自難認係無效之拍賣行為或於法不生
    買賣及所有權移轉之效力。況本件縱認優先承買權不得由被
    上訴人甲○○一人為之，而須由全體公同共有人共同行使，
    亦屬得否對執行程序聲明異議之問題，本件上訴人異議之聲
    明復經原法院執行處發函駁回在案，本件之拍賣程序即告終
    結確定，是系爭拍賣程序，在買賣契約及物權行為未經撤銷
    以前自仍屬有效存在，被上訴人甲○○仍合法取得系爭土地
    所有權，無論被上訴人甲○○將系爭土地移轉登記在何人名
    下，均屬有權處分之行為，被上訴人庚○○等5人自甲○○
    受讓取得系爭土地洵屬合法有效，被上訴人庚○○等5人自
    己取得系爭土地之所有權。故縱被上訴人庚○○等5人於向
    被上訴人甲○○購買系爭土地時，有何非善意信賴登記而取
    得系爭土地所有權之情事，亦非上訴人所得置喙。上訴人提
    起本件代位之訴請求塗銷被上訴人甲○○及被上訴人庚○○
    等五人之所有權移轉登記，洵無理由，無從准許。
(九)、第查，土地法第四十三條明定：「依本法所為之登記，有絕
    對效力」；該條所稱登記有絕對效力，係為保護第三人起見
    ，將登記事項賦與絕對真實之公信力，故真正權利人祇許在
    未有第三人取得權利前，以登記原因無效或得撤銷為塗銷登
    記之請求，若至已有第三人本於現存之登記而為取得權利之
    新登記以後，則除得依土地法第六十八規定請求損害賠償外
    ，不得更為塗銷登記之請求，因之真正權利人對於第三人依
    此取得之不動產，訴請返還，自無法律上之根據，最高法院
    41年台上字第323號著有判例足參。查系爭土地之應有部分
    ，係由證人乙○○與甲○○講好條件後，由甲○○向法院行
    使優先承買權，待所有權狀已經過戶後方拿給被上訴人庚○
    ○等人看，並與被上訴人庚○○等人補簽買賣契約書，被上
    訴人庚○○等人並不曉得甲○○與王墻之關係，亦未與甲○
    ○接洽買賣之事，因為當時不知法院准不准優先承買，所以
    等確定之後再補寫書面契約。至於買賣簽收日期與付款日期
    之所以不同，是因為雙方都要把各自持有之契約帶去代書那
    邊簽字，且係甲○○確定可以應買後再補簽，所以時間上有
    誤差，伊已收到448萬元，實際匯款可能有差一兩天，至於
    尾款50萬元因對方有告他民、刑事官司所以庚○○尚未給付
    尾款50萬元等情已經證人乙○○到庭證述屬實（本院卷第13
    5-136頁），而被上訴人甲○○得否依公同共有人之身分依
    其個人之名義行使優先承買權，執行處是否准予優先承買，
    係屬執行處法官依職權認定及適用法律之結果，非被上訴人
    甲○○或乙○○等人所得左右或影響，故難因被上訴人甲○
    ○向執行處行使優先承買權係由乙○○代理為之，即逕認被
    上訴人庚○○等五人為惡意之買受人。次按，被上訴人庚○
    ○係透過乙○○購買系爭土地之應有部分，並不知道乙○○
    係向誰買地，當時乙○○僅說要向法院買地而已，渠等係看
    到權狀後才買地，並於土地移轉後付錢，不知道系爭土地有
    行使優先承買權之爭議等情，已據被上訴人庚○○、丁○○
    於原審到庭陳述明確（原審卷第106頁、107頁），且被上訴
    人庚○○等等5人已依約給付頭期款即現金48萬元，並於84
    年12月15日給付第一期款200萬元，94年12月22日給付第三
    期款400萬元合計共448萬元予乙○○，除據被上訴人丁○○
    於本院具狀陳述明確，並提出台灣中小企業銀行埔里分行帳
    號00000000000號之支出明細為憑外（參本院卷第127頁），
    亦經乙○○證述如前，是如被上訴人庚○○等5人之買賣非
    真，渠等又豈有交付價金之必要？稽之執行案卷亦無證據證
    明被上訴人庚○○等人有何參與或知悉被上訴人甲○○行使
    優先承買權之事，且被上訴人甲○○係王墻之再轉繼承人，
    並非其第一順位之繼承子女，渠二人間究竟有無繼承權，甲
    ○○因何原因向法院承買系爭土地應有部分，旁人自難以查
    悉，而被上訴人庚○○等人因土地非乙○○所有，且因乙○
    ○表示要向法院買地，因此與乙○○約定要看到土地所有權
    狀及完成土地移轉登記後始願付款，亦係出於保護自己權益
    及與乙○○雙方合意之結果，未可因此即謂其等間之買賣契
    約係屬虛偽，且買賣契約並非要式行為，被上訴人庚○○等
    五人與乙○○縱係事後補填書面契約，並就付款日期記載與
    實際付款日略有出入，與被上訴人庚○○等五人是否為善意
    買受人亦無絕對之關連，故不能因此即否定渠等為善意之買
    受人。至於被上訴人甲○○之印鑑證明何時申請，系爭土地
    何時過戶予被上訴人庚○○等五人等有關買賣細節之處理，
    涉及個人及契約自由之問題，另乙○○是否有交錢給被上訴
    人甲○○，亦屬其二人間內部之問題，與被上訴人庚○○等
    人是否知悉被上訴人甲○○就有無行使優先承買權及其拍賣
    取得之土地所有權是否有無效之事由無涉。再被上訴人庚○
    ○就其係向甲○○或乙○○買受系爭土地之應有部分，雖於
    原審及本院供述不一，但本院由被上訴人庚○○等5人係經
    由乙○○買受系爭土地，並未與被上訴人甲○○接洽買賣之
    事，價金亦直接交由乙○○，另被上訴人甲○○本人於台灣
    南投地方法院95年度他字第541號偽造文書一案亦供承系爭
    土地係由乙○○所出售（見上訴人98.8.20.答辯狀第5頁所
    載），與乙○○於本院證稱係伊賣地給被上訴人庚○○等5
    人互核一致（本院卷第136頁），可見本件應係乙○○先向
    被上訴人甲○○購地，再由乙○○轉賣予被上訴人庚○○等
    5 人，僅為過戶方便起見，而直接由被上訴人甲○○過戶給
    被上訴人庚○○等五人，而被上訴人庚○○、丁○○因土地
    係直接由被上訴人甲○○處移轉而來，故於原審稱係向甲○
    ○買受系爭土地亦事出有因，未可因之即謂被上訴人庚○○
    等5人非土地法第43條所謂善意信賴土地登記之第三人。
(十)、再按，被上訴人庚○○等五人在買受系爭土地之前是否有於
    系爭土地耕作，與其是否知道被上訴人甲○○有無行使優先
    承買權及其承買是否有效係二回事，不論其是否有耕作之情
    （按被上訴人庚○○等人於本院及乙○○均否認之），均無
    從據以判定被上訴人庚○○等五人係非善意之土地承受人。
    更何況被上訴人甲○○一人得否以公同共有人之身分，行使
    優先承買權，涉及法律高度之爭議及專業知識，究非一般人
    所能明瞭及知悉，被上訴人庚○○等五人縱知悉系爭土地係
    由被上訴人甲○○向法院為優先承買而來，亦不能因之即謂
    渠等明知執行法院准予甲○○承買系爭土地及核發之權利移
    轉證書並辦理所有權移轉登記有何無效事由存在。上訴人徒
    以：被上訴人庚○○等五人明知甲○○向法院所為優先承買
    之聲明及所有權登記具有無效之事由，主張渠等非善意第三
    人，無非其個人臆測之詞，未可逕採。退萬步言之，縱認本
    件執行處准由被上訴人甲○○優先承買及核發之權利證書暨
    所有權移轉登記為無效，然本案既無證據足資證明被上訴人
    庚○○等五人明知甲○○之所有權登記有何無效之事由，渠
    等並已因信賴被上訴人甲○○原有之土地登記，而為取得權
    利之新登記，依前開判例之意旨，其權利亦不因甲○○取得
    之土地所有權有無效或得撤銷之事由而受到影響，上訴人依
    法亦不得訴請被上訴人甲○○、庚○○等人塗銷相關之所有
    權移轉登記，亦灼然至明。
(十一)、綜上，上訴人主張基於黃浚銘之債權人身份代位請求被上訴
    人甲○○、庚○○等5人將系爭土地以拍賣及買賣為原因所
    為所有權移轉登記予以塗銷，因被上訴人甲○○所為優先承
    買乃有效之意思表示，與黃浚銘間因而成立有效之買賣契約
    及為所有權之移轉登記，並無不合，上訴人自無權代位黃浚
    銘請求被上訴人甲○○為塗銷之登記。上訴人庚○○等5人
    復係基於買賣之關係，而自有權處分系爭土地應有部分之被
    上訴人甲○○處受讓登記而取得系爭土地之應有部分，上訴
    人自亦無權代位請求塗銷。從而，上訴人起訴請求被上訴人
    甲○○應將系爭土地，於94年11月3日以拍賣原因所為所有
    權移轉登記予以塗銷，及被上訴人庚○○等5人應將系爭土
    地（被上訴人庚○○、丁○○、己○○、辛○○應有部分為
    百分之10；被上訴人戊○○應有部分百分之6）於94年12月
    13日以買賣原因所為所有權移轉登記塗銷，洵屬無理由，原
    審因之駁回其請求，其所持理由雖部分與本院不同，但結論
    並無二致，應認其上訴為無理由，並駁回其上訴。
六、本案事證已臻明確，兩造其餘之攻擊防禦方法，經審酌後，
    認與本件之認定及判決之結果無礙，故不再一一論述，另上
    訴人具狀聲請再開言詞辯論，核無必要，均併此敘明。
據上論結，本件上訴為無理由，應依民事訴訟法第449條第1項、
第78條判決如主文。
中    華    民    國    98    年    12    月    29    日
                民事第二庭    審判長法  官  邱森樟
                                    法  官  翁芳靜
                                    法  官  謝說容
以上正本係照原本作成。
如對本判決上訴，須於收受判決送達後20日內向本院提出上訴書
狀，其未表明上訴理由者，應於提出上訴後20日內向本院提出上
訴理由書（須按他造人數附具繕本）。
上訴時應提出委任律師為訴訟代理人之委任狀。具有民事訴訟法
第466條之1第1項但書或第2項之情形為訴訟代理人者，另應附具
律師及格證書及釋明委任人與受任人有該條項所定關係之釋明文
書影本。
                                    書記官  胡美娟
中    華    民    國    98    年    12    月    29    日
                                                      Ｖ


司法院資訊處製作；財團法人民間司法改革基金會備份。
